【裁判字號】    93,上更(三),62
【裁判日期】    950418
【裁判案由】    補訂租約登記手續
【裁判全文】
臺灣高等法院民事判決                93年度上更(三)字第62號
上  訴  人  壬○○
            癸○○
被 上訴 人  庚○○
            己○○
            丙○○
            丁○○
            乙○○
            辛○○
            戊○○
共      同
訴訟代理人  羅秉成律師
複 代理 人  魏順華律師
            曾能煜律師
            謝智潔律師
上列當事人間請求補訂租約登記手續事件，上訴人對於中華民國
84年8月21日臺灣新竹地方法院84年度訴字第481號第一審判決提
起上訴，經最高法院第三次發回更審，本院於95年4月4日言詞辯
論終結，判決如下：
    主  文
上訴駁回。
第二審及發回前第三審訴訟費用除確定部分外，由上訴人連帶負
擔。
    事實及理由
一、上訴人聲明：（一）原判決關於駁回上訴人後開第二項之訴
    部分廢棄。（二）被上訴人應協同上訴人就坐落新竹縣新埔
    鎮○○○段356-2地號土地內如附件竹北地政事務所95年3月
    6日發給之土地複丈成果圖（下稱附圖）Ａ部分所示面積0.4
    599公頃、同段338-4地號土地內如附圖Ｂ部分所示面積0.37
    29公頃，辦理補訂耕地租約登記手續。（三）願供擔保請准
    宣告得假執行。
    被上訴人聲明：（一）如主文所示。（二）如受不利之判決
    ，願預供擔保請准宣告免為假執行。
二、上訴人起訴主張：伊等之父謝炳煌（已死亡）於民國（下同
    ）28年間向被上訴人之祖父鄭紹輝（已死亡）承租坐落新竹
    縣新埔鎮○○○段338、338-1、338-2、355、356、357、35
    8、359、361、597、598等地號土地全部面積，及同段338-3
    、338-4、356-2、596、596-1等地號土地部分面積（如本院
    前審各判決附表所示）之耕地（下稱系爭土地），耕作迄今
    數十年從未間斷耕作及繳納租金、分收果實。謝炳煌、鄭紹
    輝曾於42年10月27日經新竹縣政府耕地租佃委員會就附件「
    實測圖」所示之耕地成立調處，依調處筆錄內容記載，雙方
    願同赴鎮公所訂立租約。兩造分別為謝炳煌、鄭紹輝之繼承
    人，被上訴人即應有協同伊等辦理耕地租約登記之義務。又
    租賃契約不以書面登記為必要，伊等要求辦理耕地租約登記
    乃係為加強租賃關係，並非未經登記即謂兩造間之耕地租賃
    關係不存在，爰求為命被上訴人協同辦理系爭356-2地號土
    地內如附圖Ａ部分所示面積0.4599公頃、同段338-4地號土
    地內如附圖Ｂ部分所示面積0.3729公頃，辦理補訂耕地租約
    登記手續之判決（上訴人在原審請求被上訴人應協同辦理系
    爭338-3、338-4、356-2、596、596-1等地號土地如附件「
    實測圖」所示面積補訂耕地租約登記手續，原審為上訴人敗
    訴之判決；上訴人提起上訴後，在本院前審擴張聲明，增加
    請求就系爭356地號土地補訂耕地租約登記手續，本院前審
    以84年度上字第1472號判決被上訴人應協同上訴人就坐落系
    爭338-4地號土地如附圖Ｃ部分所示面積6平方公尺（即該判
    決附圖二338-4地號土地內Ａ部分所示面積6平方公尺）補訂
    耕地租約手續，駁回上訴人之其餘上訴；被上訴人就其受敗
    訴判決部分，未聲明不服，已告確定。又上訴人其餘請求被
    上訴人就系爭338-3、596、596-1、356地號土地協同辦理耕
    地租約登記部分，經本院前審以86年度上更(一)字第132號判
    決及最高法院88年度台上字第1663號判決上訴人敗訴確定）
    。
    被上訴人則以：上訴人之被繼承人謝炳煌與伊等之被繼承人
    鄭紹輝，固曾於42年10月27日經新竹縣政府耕地租佃委員會
    調處；依調處筆錄記載：限10日內測量分割，測量費用雙方
    各半負擔，分割後雙方同赴鎮公所訂立租約；惟事後從未實
    施測量分割，足見謝炳煌與鄭紹輝就租佃關係之耕地坐落位
    置並未達成協議。又調處成立後，如一方拒絕會同申請為租
    約之登記，他方亦得單獨申請登記；謝炳煌於79年間死亡，
    其自42年10月27日之調處後，始終未向主管機關申請為系爭
    土地之耕地租約登記，復未向被上訴人等主張是項租佃權利
    ，迄今已40餘年，足見上訴人之請求權早已罹於時效而消滅
    。又上訴人均有其他職業，非自耕農，無自耕能力，不能承
    租系爭耕地等語，資為抗辯。
三、兩造不爭執之事實：
（一）上訴人為謝炳煌之繼承人，謝炳煌之其餘繼承人羅謝香妹
      等7人已向原審為拋棄繼承之意思表示。被上訴人之父鄭
      述炎為鄭紹輝之繼承人，被上訴人為鄭述炎之繼承人。
      證物：原審就羅謝香妹等7人拋棄繼承准予備查之通知（
      見本院上字卷49-55頁）、繼承系統表、戶籍謄本（見外
      放證物及本院更(二)卷第2宗32-36頁）。
（二）謝炳煌與鄭紹輝因租佃爭議，於42年10月27日經新竹縣政
      府耕地租佃委員會調處，製有調處筆錄。
      證物：新竹縣政府耕地租佃委員會調處筆錄（見原審卷70
      頁、本院上字卷155頁、更(一)卷54頁、更(三)卷第1宗62、63
      、102、103頁）。
四、上訴人請求被上訴人協同就坐落系爭356-2地號土地內如附
    圖Ａ部分所示面積0.4599公頃、同段338-4地號土地內如附
    圖Ｂ部分所示面積0.3729公頃，辦理補訂耕地租約登記手續
    ，有無理由，論述如下：
（一）經查上訴人所提出新竹縣政府耕地租佃委員會42年10月27
      日調處筆錄之內容為：
      一、本案事實：1.據申請人（即謝炳煌）稱：於民國28年
      間向業主鄭紹輝承租坐落新埔石頭坑第597外12筆計田面
      積0.6892甲、3.0500甲，民國38年間，業主將大部分地
      號漏載，刻經發覺，請予補訂置之不理，應請核處。2.業
      方已（以）當時早已交還自耕，複查時佃農亦承認蓋章有
      案，不同意佃方所請以是發生糾紛。
      二、本案根據雙方陳述理由並參照法令及調查所得資料，
      茲提供調處辦法如次：
      1.355-3號計面積0.8020甲應仍業主自耕，356-2號內10分
        之4還由業主自耕，10分之6補訂租約，338-4號內5分之
        2還由業主自耕，5分之3補訂租約，596、596-1號林地
        及356號、338-3號兩處建地，應俟派員現場勘查結果後
        決定之。
      2.限10日內測量分割，並指定汪測量師測量，由原調查委
        員前往立會之，測量費雙方各半負擔，分割後雙方同赴
        鎮公所訂正租約。
      三、右經雙方同意調處成立各蓋印章以資證明（見原審卷
      70頁、本院上字卷155頁、更(一)卷54頁、更(三)卷第1宗62、
      63、102、103頁）。
（二）依前述調處筆錄內容觀之，謝炳煌就系爭356-2及338-4地
      號土地請求補訂耕地租約之耕地位置，應經「汪測量師」
      測量及原調查委員前往立會並分割；而上訴人所提出如附
      件所示之「實測圖」（見原審卷11、76、78頁、上字卷48
      、171頁、更(一)卷75頁、更(二)卷第1宗32、74頁、第3宗273
      頁、更(三)卷第1宗84、88頁、第2宗49、52頁），被上訴人
      否認為真正。經查該「實測圖」上雖載有「測量師汪振鈴
      」之姓名及蓋有其印文，惟並無原調查委員立會之記載，
      亦無從知悉是否經謝炳煌與鄭紹輝指界測量；上訴人亦稱
      製作該實測圖之測量師汪振鈴業已死亡（見本院上字卷28
      頁、更(二)卷第1宗133頁），並經汪振鈴之孫即證人汪家焜
      到場證稱無法確定系爭實測圖是否為汪振鈴所製作（見本
      院更(二)卷第1宗173頁）。又依新竹縣新埔鎮公所88年12月
      6日88新埔民字第13864號函載：系爭實測圖是否為汪振鈴
      測量師所繪製，因年代久遠且該實測圖係由縣府指定人員
      施測（如縣府調解筆錄），難以查證（見本院更(二)卷第1
      宗119頁）；及新竹縣政府88年12月31日88府地權字第144
      805號函載：系爭實測圖是否為汪振鈴測量師所繪製，因
      年代久遠，已無法查證（見同上卷123頁）；上訴人癸○
      ○亦自認無其他證據可證明「實測圖」為真正（見本院上
      字卷42頁），尚未能認定上訴人所提出之「實測圖」為真
      正，自亦無從作為謝炳煌自42年10月27日調處後迄其於79
      年間死亡時止，仍在「實測圖」所示面積繼續耕作之有利
      證明。
（三）又上訴人所提出製作日期為80年10月20日，內容為證明謝
      炳煌自28年間起承租耕地從未間斷之「證明書」（見原審
      卷75頁），係上訴人所書具而由立證明書人曾秋土、謝長
      富、何永松、錢瑞娥、劉福鎮、謝仙雄等人蓋章，業據證
      人曾秋土、錢瑞娥到場證稱：彼等在證明書簽名蓋章，係
      證明耕作的土地被人挖掉，確實上訴人有耕作；證明上訴
      人在那邊耕作，耕作面積多少，幾筆土地伊不知道，土地
      是何人的，也不知道；簽名蓋章時，證明書有無附圖不知
      道；何時蓋印章，時間太久了，記不清了：證人謝長富證
      稱：因為何事要蓋章，不清楚，蓋章係法院二審開庭時蓋
      的，伊不認識字等語（見本院更(一)卷40-42頁）；經核與
      上開證明書之內容並不相符，該證明書亦不足以作為有利
      於上訴人之證明。
（四）上訴人雖又提出67年7月1日及74年7月18日之航照圖為證
      （見本院更(二)卷第2宗4、5、43、44、90、91頁及外放證
      物），主張系爭338-4及356-2地號土地上種滿果樹、茶樹
      云云；惟為被上訴人所否認。經查依行政院農業委員會林
      務局農林航空測量所89年11月7日89農測調字第2632號函
      載：關於系爭338-4、356-2地號土地，因該所欠缺地籍圖
      ，無法據以調閱其是否位在航照基本圖（0000-0-000）一
      、二、三版圖內及判讀於80年以前種植何種作物（見本院
      更(二)卷第2宗80頁）。又查鑑定人甲○○在本院前審雖曾
      於91年5月28日準備程序到場判讀航照圖稱：系爭土地確
      實係在本院更(二)卷第2宗4、5、6頁附圖一、二、三（按即
      上訴人所提出之航照圖）紅線（按紅線為上訴人所繪）所
      示範圍內，依據67年7月1日航照圖所示，由高空看確實有
      種植作物，地形比較低的是旱作地，種植雜糧類，比較高
      的應是種植類似竹子類作物，依據74年8月17日（按應為7
      4年7月18日）航照圖所示，地形比較低的是旱作地，種植
      雜糧類，地勢比較高的部分看起來種植種類比較雜，有灌
      木類樹木及竹子類作物，依據82年8月31日航照圖所示有
      開挖跡象，地上沒有種植植物（見本院更(二)卷第2宗135-1
      37頁）；惟其係依上訴人確認系爭338-4及356-2地號土地
      位置而為判讀，被上訴人並未能確認土地所在位置（見同
      上卷136頁）。鑑定人甲○○嗣復於95年1月5日準備程序
      到場說明：根據上訴人所提出新購74年及82年之航照圖及
      航空照片並不能分辨土地地號，山區因為地形關係，從航
      照圖及地籍圖不容易分辨土地地號，上訴人所提地籍圖比
      例為1／1200，與航照圖比例尺相差蠻大，不容易比對；
      伊以前到庭指認之航照圖及航空照片（即本院更(二)卷外放
      之航照圖及航空照片，與同卷4、5、6頁之附圖同），74
      年之航照圖在「寶石4、5號橋」附近有註明果園、茶園，
      但地號伊不清楚；在本院前審判讀有種植作物（本院更(二)
      卷第2宗137頁），不能夠分辨出是何地號；在本院更(二)卷
      第2宗4、5、6頁紅筆所圈者表示大概範圍，確實位置不曉
      得；「寶石4、5號橋」所在位置與判讀不受影響，只是土
      地範圍界線不明確；從航照圖及航空照片不能判讀特定土
      地之範圍界線，因為航照圖及航空照片無土地地號；從航
      空照片上雖然看得到房子，但房子是在那一筆特定土地上
      不清楚；種植之雜糧不清楚，只能大概判斷是雜糧，種類
      不清楚（見本院更(三)卷第2宗66-68頁）。按依前述新竹縣
      政府耕地租佃委員會42年10月27日調處筆錄記載，縱謝炳
      煌與鄭紹輝就系爭338-4及356-2地號土地有耕地租賃關係
      ，惟彼等間之耕地租賃關係並非存在於該二筆土地之全部
      範圍，而尚須經測量、分割；復自前述鑑定人甲○○之陳
      述內容觀之，自航照圖及航空照片並不能判讀特定土地之
      範圍界線，自不足以證明謝炳煌於42年10月27日經新竹縣
      政府耕地租佃委員會調處後從無間斷在系爭356-2地號土
      地內如附圖Ａ部分、同段338-4地號土地內如附圖Ｂ部分
      所示範圍從事耕作。
（五）至關於上訴人在系爭338-4及356-2地號土地之耕作現況，
      經本院於85年3月5日赴現場勘驗及囑託竹北地政事務所測
      量結果，系爭338-4地號土地上訴人耕作之面積為6平方公
      尺（上訴人請求被上訴人補訂該部分之耕地租約手續，業
      經本院前審以84年上字第1472號判決上訴人該部分之請求
      勝訴確定），系爭356-2地號土地則未耕作，有勘驗筆錄
      及土地複丈成果圖可稽（見本院上字卷103-104、108-109
      頁），為上訴人所不爭執（見同上卷117頁）。又本院嗣
      再於91年10月16日赴現場勘驗結果，系爭338-4、356-2地
      號土地現雜草叢生，無任何果樹種植（見本院更(二)卷第3
      宗220-221頁）。上訴人雖稱系爭土地上原有之耕作遭被
      上訴人破壞云云，惟為被上訴人所否認，上訴人復未能舉
      證證明伊等原耕作面積及位置與伊等所提出如附件所示之
      「實測圖」一致，伊等請求被上訴人補訂耕地租約登記之
      範圍，自應以伊等實際耕作面積且不超過42年10月27日新
      竹縣政府耕地租佃委員會調處筆錄所載之比例為限，而系
      爭土地依本院赴現場勘驗結果，上訴人既未在系爭338-4
      及356-2地號土地除338-4地號土地內附圖Ｃ部分所示面積
      6平方公尺以外之土地上耕作，其請求補訂系爭356-2地號
      土地內如附圖Ａ部分所示面積0.4599公頃、同段338-4 地
      號土地內如附圖Ｂ部分所示面積0.3729公頃之租約，應屬
      無據。末查被上訴人否認上訴人有給付系爭土地之租金，
      抗辯上訴人係給付另外9筆土地之租金；而上訴人亦自認
      上訴人壬○○、上訴人癸○○之妻謝詹金甜與被上訴人間
      另有9筆土地之租約（見原審卷85頁背面、本院卷44頁背
      面），上訴人亦未能證明有給付系爭338-4及356-2地號土
      地之租金，自不足以認定兩造間就該二筆土地有耕地租賃
      關係存在，併此敘明。
五、綜上所述，上訴人並未能證明謝炳煌於42年10月27日經新竹
    縣政府耕地租佃委員會調處後，仍在系爭356-2及338-4地號
    土地繼續耕作；及伊等於謝炳煌死亡後，亦在該二筆土地繼
    續耕作。從而上訴人依前述調處內容，請求被上訴人應協同
    上訴人就坐落新竹縣新埔鎮○○○段356-2地號土地內如附
    圖Ａ部分所示面積0.4599公頃、同段338-4地號土地內如附
    圖Ｂ部分所示面積0.3735公頃，辦理補訂耕地租約登記手續
    ，為無理由，不應予准許。原審就此部分所為上訴人敗訴之
    判決，並無不合。上訴意旨指摘原判決此部分不當，求予廢
    棄改判，為無理由。
六、兩造其餘之攻擊或防禦方法，及未經援用之證據，經本院斟
    酌後，認為均不足以影響本判決之結果，無逐一詳予論駁之
    必要，併此敘明。
七、據上論結，本件上訴為無理由，依民事訴訟法第449條第1項
    、第85條第2項，判決如主文。
中    華    民    國    95    年    4     月    18    日
                  民事第八庭  審判長法  官  吳景源
                                    法  官  滕允潔
                                    法  官  鄭威莉
正本係照原本作成。
如不服本判決，應於收受送達後20日內向本院提出上訴書狀，其
未表明上訴理由者，應於提出上訴後20日內向本院補提理由書狀
（均須按他造當事人之人數附繕本）上訴時應提出委任律師或具
有律師資格之人之委任狀；委任有律師資格者，另應附具律師資
格證書及釋明委任人與受任人有民事訴訟法第466條之一第一項
但書或第二項（詳附註）所定關係之釋明文書影本。
中    華    民    國    95    年    4     月    20    日
                                    書記官  董曼華
附註：
民事訴訟法第四百六十六條之一（第一項、第二項）：
對於第二審判決上訴，上訴人應委任律師為訴訟代理人。但上訴
人或其他法定代理人具有律師資格者，不在此限。
上訴人之配偶、三親等內之血親、二親等內之姻親，或上訴人為
法人、中央或地方機關時，其所屬專任人員具有律師資格並經法
院認為適當者，亦得為第三審訴訟代理人。


司法院資訊處製作；財團法人民間司法改革基金會備份。
